臺灣高等法院臺中分院刑事判決　　　　　　　　　九十一年度交上易字第八四六號
　　上　訴　人　臺灣彰化地方法院檢察署檢察官
　　上　訴　人
　　即　被　告　甲○○
　　選任辯護人　曾耀聰
右上訴人因被告過失致死案件，不服臺灣彰化地方法院九十年度交訴字第二四二號，
中華民國九十年三月五日第一審判決（起訴案號：臺灣彰化地方法院檢察署九十年度
偵字第一一二二號），提起上訴，本院判決如左：
　　主      文
原判決撤銷。
甲○○因過失致人於死，處有期徒刑肆月，如易科罰金，以佰元折算壹日。
　　事      實
一、甲○○於民國八十九年九月二十八日零時許，駕駛車牌號碼ＱＤ－六六六三號之
    自用小客車，沿彰化縣田中鎮○○路，由南往北方向行駛，行至中正路五一０號
    前，原應注意汽車停車時，應依車輛順行方向緊靠道路右側，如路旁尚有停放車
    輛，即便係在車道外，仍應另覓停車地點，不應貿然停車，而依當時天氣晴、夜
    間有照明、路面乾燥、無缺陷、視距良好，又無不能注意之情事，詎其能注意，
    竟疏於注意而將該車停放在中正路往北方向即上址前車道外側，與路旁停放車輛
    並列，而未緊靠路邊停車，即進入上址與其友蕭肇松聊天。嗣於當日零時十分許
    ，蕭坤典酒後騎乘牌照號碼為ＹＨＺ－二五二號機車，沿中正路由南往北方向行
    駛，行經該處時亦疏未注意車前狀況，而與停在路旁之ＱＤ－六六六三號小客車
    相碰撞，致蕭坤典人、車倒地並刮擦至中央分隔島處，蕭坤典因而受有頭部外傷
    、左肩胛上部、右肘後部、右大腿外側等多處擦傷，甲○○於警員陳威任到場處
    理時，供承為肇事車主而自首受裁判，蕭坤典則經送醫後延至同日十七時三十分
    許不治死亡。
二、案經臺灣彰化地方法院檢察署檢察官相驗後自動檢舉偵查起訴。
　　理      由
一、訊之上訴人即被告甲○○對其於右揭時、地因未緊靠路邊停車，致汽車後端遭被
    害人蕭坤典所騎乘之機車自後撞擊，蕭坤典並因而死亡之事實坦承不諱；惟矢口
    否認有何過失致死之犯行，辯稱：其雖未緊靠路邊停車，然其停車之位置係在路
    面邊線外，按道路交通安全規則第九十六條之規定：汽車在劃有路面邊線者，除
    準備停車或臨時停車外，不得駛出其邊線，是其停車之位置並未影響車輛之正常
    通行，又該停車處係有夜間照明之地點，當時天候、路況亦皆良好，若非因被害
    人蕭坤典酒後騎車，致意識模糊駛出路面邊線，復未注意車前狀況且有車速過快
    之情形，也不致閃避不及撞擊至其停放於路旁之車輛，是本件車禍之發生顯係出
    於被害人之過失行為所致，與其停車並無相當因果關係，且伊係自首云云。
二、然查：
（一）被告將所駕駛之自小客車，停放於路邊，但未緊靠路邊右側停放，以致被害人
      騎乘之重型機車自被告自小客車左後方撞擊被告汽車之事實，迭據被告於警訊
      及偵、審中自承在卷，復參諸道路交通事故調查報告表及現場照片，更可知案
      發當時被告車輛左後輪距離路面邊線（該白實線按道路交通標誌標線號誌設置
      規則第一百八十三條、第一百八十三條之一之規定，應係作為指示路肩或路面
      外側邊緣之界線）僅有０．四五公尺；左前輪距離路面邊線亦僅有０‧七五公
      尺，而該車距離路面最右側邊緣尚有可停放一輛自小客車之寬度，顯見被告確
      有未緊靠路邊右側停車之情事，被告此部分之自白核與事實相符，堪以採信。
      又被害人因本件車禍致死之事實，亦經臺灣彰化地方法院檢察署檢察官督同檢
      驗員相驗明確，有相驗屍體證明書、驗斷書、及勘驗筆錄等在卷可憑，亦堪認
      定。
（二）被告雖以前詞置辯，惟按刑法上之過失，其過失行為與結果間，在客觀上有相
      當因果關係即得成立。而所謂相當因果關係，係指依經驗法則，綜合行為當時
      所存在之一切事實，為客觀之事後審查，認為在一般情形下，有此環境，有此
      行為之同一條件，均可發生同一之結果者，則該條件即為發生結果之相當條件
      ，行為與結果即有相當之因果關係。反之若在一般情形下，有此同一條件存在
      ，而依客觀之審查，認為不必皆發生此結果者，則該條件與結果並不相當，不
      過為偶然之事實而已，其行為與結果間即無相當因果關係（最高法院七十六年
      台上第一九二號判例參照）。又按汽車臨時停車或停車應依車輛順行方向緊靠
      道路右側停放，修正前道路交通安全規則第一百十一條第四款、第一百十二條
      第一項第十款定有明文，觀其立法意旨乃因路邊臨時停車或停車時未緊靠道路
      右側停放，第三人極可能於與他車避煞之際，反應不及而與之撞擊或發生擦撞
      ，為避免此一狀況發生特予規定之，雖按道路交通安全規則第九十六條之規定
      ：「汽車在單行道行駛時，應在快車道上按遵行方向順序行駛，劃有路面邊線
      者，除準備停車或臨時停車外，不得駛出其邊線。」，即汽機車不得超出路面
      邊線行駛，然此非謂超出路面邊線之部分，汽機車即可任意停放，否則上開修
      正前之道路交通安全規則第一百十一條第四款、第一百十二條第一項第十款之
      規定無異形同具文，況本件被告停車之位置不僅未緊靠道路右側，反係緊靠外
      側車道停放，更易使他人無足夠之反應空間，而導致擦撞事實之發生，依客觀
      審查之，尚難謂被告任意停車之行為與本件車禍之發生無相當因果關係，雖被
      害人蕭坤典當時血液中之酒精濃度高達一百九十點四六毫克，此有秀傳紀念醫
      院八十九年十一月二十一日（）明秀醫字第八九一四四二號函文附卷可稽，
      被告所辯被害人因酒後騎車，致意識模糊駛出路面邊，因而避煞不及發生本件
      車禍等語，固非無據，然此僅能認被害人亦確與有過失，與被告共同為危害發
      生之原因，尚無從據此即認被害人之過失行為係危害發生之獨立原因，而阻卻
      被告所應負之過失責任。再本件地段為縣道、直路、路面乾燥、道路無缺陷、
      天候晴、夜間有照明、視距良好，依當時情形，被告對於道路交通安全規則所
      賦予「緊靠道路右側停放」之注意義務，又無不能注意之情事，竟疏未注意，
      任意停車，致肇生車禍，其有過失，且有相當因果關係甚為明顯。
（三）且本件肇事責任，經送請臺灣省彰化縣區車輛事故鑑定委員會鑑定，亦認被告
      駕駛自小客車停車不當，為肇事次因，被害人蕭坤典酒後駕駛重機車未注意車
      前狀況，為肇事主因，有上開鑑定委員會於九十年一月十七日所函附之彰鑑字
      第八九０七九四號鑑定意見書在卷可稽，與本院上開認定堪認相符。雖台灣省
      車輛行車事故覆議鑑定委員會認本件證人之供詞及現場留存之跡證尚有諸多疑
      點，未便遽予覆議，然尚無於本院對被告過失犯行之認定。從而，被害人因
      本件車禍傷重不治死亡，與被告之過失行為間，有相當因果關係，縱被害人對
      於本件車禍之發生與有過失，惟此僅雙方過失相競合而發生，尚不足以解免被
      告刑責，被告上開所辯，係飾卸之詞，不足採信。
（四）至被害人之父丙○○雖稱：警員在車禍現場所拍之照片，看不到機車碎片，應
      是經整理後才拍攝，不是第一現場之照片，又依蕭坤典所騎乘之機車，其前輪
      並無毀損，僅機車側面有損壞之情形來看，絕不是蕭坤典自後撞擊被告所停放
      之車輛，再依當時被告車子後方玻璃已破裂之狀況，被告應有自車子後方滾過
      前方，方會使玻璃破裂，且有證人看到係被告要倒車離開時撞擊至蕭坤典，蕭
      坤典係自左後方往前直線擦撞，被告當時還有下車看一下屍體，之後再將車子
      倒回照片上所示之位置，但證人要求伊保密等語。惟被告否認有丙○○所指之
      情事，再查：
  １、證人蕭肇松於警訊中及偵查中到庭結證：「我在家泡茶，甲○○來我家，來沒
      多久，就聽到車禍撞擊聲，我出去看，就看到一個人躺在路中，摩托車則位於
      超過安全島之地方，當時甲○○也跟我出來看，尚不知是撞到他停在路旁的車
      子，經在場民眾沿跡才發現是撞到甲○○的車子，警察到達前現場沒有移動，
      當時甲○○車子旁邊有碎片，是他車子後面玻璃的碎片，沒有仔細看有無其他
      碎片，當時現場人很多，警察量完後，叫我們掃一掃、洗一洗。」等語；證人
      即附近住戶卓振福經彰化縣警察局田中分局於八十九年十二月十日下午四時五
      十五許，就本件車禍進行查訪時亦陳述：「我當時在睡覺，突然聽到撞擊聲，
      便下樓觀看發生何事？出來就看到死者躺在馬路中，旁邊已有民眾出來，且已
      有人叫救護車，至警方到場處理前都沒有破壞現場，等到警方製圖、照相後，
      我們才幫忙清理現場，因為怕再發生車禍，當時警方也有噴漆作記號。」；證
      人即附近住戶余家銘於上開警局查訪中及偵查中到庭結證：伊在家中，聽到「
      碰」一聲，就出去看，看到一名男子躺在馬路上，伊就馬上通知救護車、報警
      ，當時伊出去時看到甲○○站在車外面，正確位置沒有印象，車子是熄火的，
      伊出去看時車子及機車都沒移動等語；證人陳威任即當天前往處理本件車禍之
      員警則於偵查中結證：「第一現場是（相驗）卷附相片的樣子，我們與消防隊
      人員沒有多久到現場，我們先到，我們到時傷者還在現場血跡處，處理完後有
      麻煩現場的人打掃，因為怕發生第二次車禍。」，經本院囑託訊問亦證述「散
      落的碎片在我到場前，並沒有人先處理，是我照相採證以後，才請附近居民幫
      忙處理，以防止二次車禍」等語，互核渠等證述之情節均相符，雖丙○○指稱
      ：證人蕭肇松、余家銘之證述有偏袒被告之情云云，然證人陳威任係處理之員
      警與被告並不認識，其立場當屬客觀中立，證人蕭肇松、余家銘之證述既與證
      人陳威任證述情節相符，堪認渠等之證述應無偏頗之情事，從而，相驗卷第六
      頁至第九頁所附之照片，確實是第一現場之照片，堪以認定，被害人家屬丙○
      ○指述上開照片非第一現場之照片，洵屬無據。
　２、又證人陳威任於偵查中另證述：「到達現場時，被告所開之自小客車係停在白
      線外，停放位置在橋墩邊緣，沒有在橋上，即如照片與現場圖所示，當時車輛
      並無移動之情形，我們只發現有因車輛撞擊稍微偏了一邊的痕跡，當時該車是
      熄火之狀況，完全沒有任何燈在亮，當時被告在現場，現場聚集許多人。」等
      語，復由上開照片（附於相驗卷第六頁至第九頁）、現場事故圖、警方再行提
      供之相關照片（附於相驗卷第三十六頁至第四十三頁）所示被告車輛停放之位
      置、被告倒臥之位置及雙方車損狀況觀之：被害人蕭坤典所騎機車車頭右前方
      斜板、右側腳踏板及置物箱右側車殼均有毀損（並非如蕭坤典所述：車頭部分
      全未毀損，僅有側面毀損之情況），被告甲○○所駕駛之自小客車左後車燈及
      後保險桿毀損，二車毀損處之高度相當，而自小客車左後車燈之左方位置凹陷
      程度較右方位置為深，左方位置尚因受擠壓而突出，又二車撞擊後，被告所駕
      駛之自小客車車尾略偏向左方，而被害人蕭坤典所騎乘之機車則倒臥在左前方
      （約四十五度斜角處）約二十二公尺處之中央分隔島旁，其刮地痕長達十四點
      四公尺等情，顯見被害人蕭坤典應係因突見其右側有被告所停放之車輛，乃基
      於本能之反應，將機車車頭往左側移轉，惟仍避煞不及，由該車左後側車燈處
      由右往左呈四十五度角撞擊，致其機車有上開多處毀損，且當時其應有相當之
      速度，否則撞擊後其所騎乘之機車豈會經如此長之刮擦痕始停止於中央分隔島
      旁，二車毀損之程度也不致如此嚴重。況若如丙○○所述：蕭坤典係因遭被告
      倒車撞擊後，由左後方往前直線擦撞等語，則依第一現場照片所示：二車撞擊
      後，被告車輛之車身朝右傾斜（即車頭較車尾偏右）之狀況而言，若被害人確
      係自左後方往前擦撞，則該機車最終倒臥之位置，應在該車之右前方，而不可
      能在該車之左前方，雖丙○○於偵查中提出上開自小客車左後車門外之兩處明
      顯刮傷之照片（附於相驗卷第五十一頁），然經公訴人於九十年四月十七日到
      彰化縣警察局田中分局勘驗該自小客車結果：該車左側並無丙○○所提照片之
      長形擦痕，而該長形擦痕，實係丙○○至被告甲○○車庫拍攝該自小客車照片
      時，該車庫屋頂烤漆浪板裂縫之反光所致，此有勘驗筆錄及後附照片第三、四
      、五、六、十五、十六幀在卷可按（偵查卷第十六、十八、二十、二十一頁、
      二十二頁），並非本件車禍所生之刮擦痕，另公訴人勘驗雖發現，該自小客車
      左車門下側有一長約二十三公分之輕微刮擦痕、左後車輪葉子板邊緣有一舊刮
      痕，但該二刮擦痕並不相延續，此有勘驗筆錄及後附照片第七、八、九幀在卷
      可參（偵查卷第十六、二十三、二十四頁），復參以被害人蕭坤典當時係以相
      當時速撞及該小客車，若確有與該車左側車門發生碰撞，則在左側車門呈現之
      撞痕豈止僅有約二十三公分之輕微擦痕，是以該左側車門之擦痕應非此次車禍
      之擦撞痕跡，應認被告所辯係舊擦痕為可採，從而，堪認丙○○所指述蕭坤典
      之車子遭撞擊後自左後方直線往前擦撞一情，洵屬無據。
　３、另被害人之父丙○○又於偵查中提出被告所駕駛之自小客車右後煞車燈看似亮
      燈之照片，指稱：案發當時被告應係正在倒車等語，被告甲○○則辯稱：煞車
      燈可能是因車子撞到後短路而亮等語，然當天處理之員警陳威任已證述：當天
      並未見被告車子有何燈在閃亮等語，復依相驗卷第六頁上下二幀現場照片所示
      ：第一張照片該車右方煞車燈看似亮燈，而左方之煞車燈並未亮燈；然第二張
      照片卻係左方煞車燈看似亮燈，而右方煞車燈卻未見有亮燈之狀，以上開二張
      照片係於密接之時間拍攝，僅拍攝距離之遠近角度有所不同而已，若當時煞車
      燈確正亮燈，理當不會有此差異，故上開照片是否係因於夜間拍攝，反光導致
      顯示當時似有煞車燈亮燈之情，實非無疑，再若有煞車之情形，該車位於擋風
      玻璃前之紅色煞車燈亦應一併亮燈，然上開照片均未見該紅色煞車燈有亮燈之
      情狀，顯見被告當時應無煞車之情事，況煞車燈亮著須有人在車上踩住煞車板
      ，被告於警方到達時並不在車上，此業據上開證人證述綦詳，如何能踩住煞車
      板為警拍照？是遽難僅以被告所提之上開照片即推論被告係於倒車之時撞擊至
      被害人蕭坤典，再參諸上述證人之證詞及二車車損狀況，被告所辯當時該自小
      客車係停車狀態應可採信，否則如丙○○所述：被告係於倒車時撞擊被害人，
      致被害人之機車由左後方往前直線擦撞，該自小客車左側應有嚴重毀損情形方
      是。
  ４、至於現場小客車旁並無碎片，機車附近則有碎片一情，復經證人陳威任到庭證
      述明確，且證人余家銘證稱：後擋風玻璃的玻璃碎片應在自小客車車內等情，
      證人蕭肇松證稱：他車子後車廂玻璃落在後車廂上面，車後應是車子後車燈碎
      片等情，互核二位證人所證與處理警員之陳述相符。再觀卷附之照片（相驗卷
      第六頁），被告車子後方擋風玻璃之碎片尚留於後行李箱蓋上，若被告肇事後
      尚有移動車子之情事，車子後方擋風玻璃之碎片應會有所滑落，應不會大都尚
      留存於行李箱蓋上，因此，本件雖無碎片等顯著散落物，然尚難因而認定被告
      肇事後尚有移動車輛之情，是以綜合上述跡證，仍無礙於兩車撞擊、接觸位置
      之認定。
　５、從而，被害人家屬丙○○所舉之上開事證仍不足以證明被告當時係正在倒車之
      狀態，又丙○○於本件車禍發生之時並不在現場，自難以其個人意見及推測之
      詞，作為認定事實之依據。況丙○○雖於本院調查時言有其他目擊證人親見上
      情，惟經原審命其陳報證人姓名及住址，以供傳喚，丙○○卻拒絕陳報，並請
      原審法院不要傳喚目擊證人，迄本院調查、審理亦始終不說明目擊證人之姓名
      供本院查證，顯難認其上開指述為真實，益徵本件車禍應係被告停車不當導致
      被害人騎乘機車與被告車輛發生撞擊致死之事實，應屬無訛。
（五）末按停於路邊之車輛，在夜間無燈光設備或照明不清之道路，應顯示停車燈光
      或反光標誌，道路交通安全規則第一百十二條第一項第十三款定有明文。然本
      件被告甲○○停放車輛處係夜間天候晴、有照明一情，交通事故調查報告表記
      載甚明，被告甲○○停車雖未顯示燈光，亦難認其此部分涉有過失，附此敘明
      。
（六）綜上所述，本案事證業已明確，被告犯行至堪認定。
二、核被告所為，係犯刑法第二百七十六條第一項之過失致人於死罪，原審以被告犯
    罪事證明確，予以論罪科刑，固非無見，惟查（一）本案處理警員陳威任到場後
    ，尚未查知肇事車輛之車主或肇事者之時，被告即主動在現場表明伊係車主，而
    後警方始知被告係停車肇事之車主，有本院囑託訊問筆錄可參，警員既尚不知究
    係何人將車輛停置該處肇事，被告即出面表明，自係坦承伊將車輛停置現場而發
    生車禍之事實，應符合刑法第六十二條對於未發覺之罪自首而受裁判之要件，原
    審雖於判決書據上論斷欄引用刑法第六十二條前段條文，然於判決書事實、理由
    欄則未認定載明被告係自首應減刑之旨，尚有未當，（二）又本件案發距今已近
    二年，被告仍未能與被害人家屬達成和解賠償全部損害，原審為緩刑宣告，尚有
    未洽，被告上訴意旨否認犯罪雖無可採，但原審判決仍有可議之處，既經檢察官
    上訴，即應由本院予以撤銷改判，爰審酌被告品行、過失程度尚非嚴重，僅因一
    時疏失致罹刑章，被害人就車禍之發生亦有過失及本件車禍所致損害等一切情狀
    ，量處如主文第二項所示之刑，並依修正後刑法第四十一條第一項前段規定諭知
    易科罰金之折算標準。
據上論結，應依刑事訴訟法第三百六十九條第一項前段、第三百六十四條、第二百九
十九條第一項前段，刑法第二條第一項前段、第二百七十六條第一項、第六十二條，
修正後刑法第四十一條第一項前段，罰金罰鍰提高標準條例第一條前段、第二條，判
決如主文。
本案經檢察官乙○○到庭執行職務。
中      華      民      國　    九十一     年     七      月   二十六 　日
                                臺灣高等法院臺中分院刑事第五庭
                                      審判長法　官  袁　從　楨
                                      　　　法  官  胡  森  田
                                      　　　法  官  姚  勳  昌
右正本證明與原本無異。
不得上訴。
　　　　　　　　　　　　　　　　　　　　　　書記官  陳　如　慧
中      華      民      國　    九十一     年     七      月   二十九 　日
刑法第二百七十六條第一項：
因過失致人於死者，處二年以下有期徒刑、拘役或二千元以下罰金。
                          　　　　　　　　　　　　　　　　　　　　　　　Ｒ
